臺灣臺北地方法院民事判決　　　　　　　94年度簡上字第30號
上　訴　人　月楊建設股份有限公司
法定代理人　丙○○
訴訟代理人　徐揆智律師
　　　　　　陳怡如律師
被　上訴人　乙○○
訴訟代理人　甲○○
複　代理人　陳益盛律師
　　　　　　陳世偉律師
上列當事人間確認本票債權不存在事件，上訴人對於中華民國92
年8月28日本院新店簡易庭92年度店簡字第158號第一審判決，提
起上訴，本院於民國94年4月1日言詞辯論終結，判決如下：
    主  文
原判決廢棄。
確認被上訴人持有如附表所示之本票票面金額及利息債權不存在
。
第一、二審訴訟費用由被上訴人負擔。
    事  實
甲、上訴人方面：
一、聲明：如主文所示。
二、陳述：除與原判決記載相同者，茲引用外，補稱：
（一）被上訴人所提出之民國89年9月1日、同年月5日、同年10
      月13日3紙借據，借款金額新臺幣（下同）18,000,000元
      ，實際上是伊向陳智燦借貸之金額，為另1筆借款，與被
      上訴人無關。該3紙借據本金連同利息，共18,122,000元
      伊已清償完畢。
（二）伊並未向被上訴人借款，被上訴人所提89年10月13日切結
      書雖有列有被上訴人姓名，惟係對造自行填寫，因伊當初
      所簽認之抵押權設定契約書等文件，均係填寫空白表格予
      陳智燦，事後始知89年10月13日切結書遭填載為被上訴人
      ，事實上，伊均未與被上訴人見過面，亦未與之有金錢往
      來。況被上訴人主張伊以附表所示之本票4紙（以下稱系
      爭本票）為擔保，向被借款20,000,000元一節，亦舉證證
      明有未交付借款之事實，系爭本票原因關係即不存在。
三、證據：除援用第一審所提證據外，補提陳智燦兌現支票17紙
    （均影本）為證。
乙、被上訴人方面：
    被上訴人未於言詞辯論期日到場，惟據其前於準備程序到場
    所為之聲明及陳述如下：
一、聲明：上訴駁回。
二、陳述：均與原判決記載相同者，茲予引用。
丙、本院依職權調閱臺灣桃園地方法院（以下稱桃園地院）91年
    度票字第4393號本票裁定卷宗。
    理  由
一、被上訴人未於言詞辯論期日到場，核無民事訴訟法第386條
    所列各款情事，爰依上訴人之聲請，由其一造辯論而為判決
    ，合先敘明。
二、上訴人主張：被上訴人持系爭本票向桃園地院聲請裁定准予
    對伊強制執行在案，惟系爭本票係交付陳智燦以為借款之擔
    保，被上訴人並未交付任何借款予伊，是被上訴人對伊並無
    借款債權存在，本票債權亦不存在。另被上訴人所提出之89
    年9月1日、同年月5日、同年10月13日3紙借據，借款金額18
    ,000,000 元，實係伊向被上訴人之兄弟陳智燦借貸之款項
    ，該3紙借據本金連同利息共18,122,000元，伊已清償完畢
    等語，求為確認被上訴人持有系爭本票支票面金額及利息債
    權不存在之判決。
三、被上訴人則以：上訴人（更名前為悅揚開發股份有限公司）
    前因急需資金週轉，而以簽立同額支票、本票及提供土地設
    定抵押權方式，於89年9月1日、同年月5日、同年10月13日
    陸續向陳智燦及伊共同借款8,000,000元、5,000,000元、5,
    000,000元，並於收取借款金額同時簽立借據。上訴人為擔
    保前述借款，曾提供臺北縣鶯歌鎮○○段大湖小段463、463
    之15、463之24、463之25、463之26、463之27、463之28、
    463之82、463之83、463之84、463之85、463之86、463之
    87、463之88、463之89、463之90、463之91、463之92、463
    之93、463之94、463之95、463之96、463之97、463 之98、
    463之99、463之100、463之101、463之102、463之103、463
    之104、463之105、463之106、463之107號土地設定本金最
    高限額10,400,000元予陳智燦；另提供同小段463之7、463
    之8、463之14、463之18、463之19號土地設定本金最高限額
    6,500,000元抵押權予伊；提供同小段463之29、463之30、
    463之31、463之32、463之108、463之109、463之110、463
    之111、463之112、463之113、463之114、463之115、4 63
    之116、463之117、463之118、463之119、463之120、463
    之121、463之122、463之123、463之124、463之125號土地
    人出具予伊之借據均載明「上項金額業於本借據簽章時一次
    全部收到無訛（不另給收款收據）」，並為上訴人及當時法
    定代理人黃耀德、保證人梁信龍簽名確認，上訴人確有收受
    借款等語，資為抗辯。
四、查被上訴人以其執有上訴人簽發之系爭本票4紙，向桃園地
    院聲請裁定准許強制執行，經桃園地院於91年8月1日以91年
    度票字第4393號裁定，上訴人簽發如附表所示本票金額及自
    附表所載利息起算日起至清償日止，按年息6％計算利息准
    予強制執行確定在案等事實，為兩造所不爭，復經本院調閱
    該院前開卷宗審核屬實，堪信為真實。
五、按票據債務人不得以自己與發票人或執票人之前手間所存抗
    辯之事由，對抗執票人。但執票人取得票據出於惡意者，不
    在此限，票據法第13條定有明文。又支票為無因證券，票據
    債務人不得以自己與發票人或執票人前手間所存在之抗辯事
    由，對抗執票人。然發票人非不得以自己與執票人間所存之
    抗辯事由對抗執票人，此觀票據法第13條本文之反面解釋自
    明。又如發票人提出其基礎原因關係不存在之事由抗辯，執
    票人即應就該基礎原因關係存在之積極事實，負舉證責任。
    本件被上訴人主張其係因借款予上訴人而接收受系爭本票一
    節，已為上訴人否認之，並提出基礎原因關係不存在之抗辯
    ，則被上訴人對已交付借款、消費借貸關係有效成立之積極
    事實，自應負舉證責任。經查：
（一）本件上訴人前於89年10月13日提供坐落臺北縣鶯歌鎮○○
      段大湖小段463之7、463之8、463之14、463之18、463之
      19號土地設定本金最高限額6,500,000元抵押權予被上訴
      人；另於89年10月16日提供坐落同小段463之29、463之30
      、463之31、463之32、463之108、463之109、463之110、
      463之111、463之112、463之113、463之114、463 之115
      、463之116、463之117、463之118、463之119、463之12
      0、463之121、463之122、463之123、463之124、463之12
      5號土地設定本金最高限額13,00 0,000元抵押權予被上訴
      人等情，有抵押權設定契約書、他項權利證明書可參（見
      原審卷被證四）。惟抵押權為擔保物權，需從屬於債權而
      存在，單純以抵押權設定之事實，並不能證明被上訴人有
      交付借款予上訴人，故被上訴人仍需舉證證明借款債權之
      存在。
（二）另被上訴人提出借據3紙、切結書3紙（見原審卷被證二、
      被證三、被證六、被證七）為證，上訴人對書立前揭借據
      及切結書不爭執，足認前揭借據及切結書為上訴人所書立
      。惟其中上訴人於89年9月1日、89年9月5日書立，內容記
      載借得8,000,000元、5,000,000元之借據及切結書，其債
      權人載明為「陳智燦」，並非被上訴人，顯然該二紙借據
      及切結書係交付予債權人陳智燦持有，難以證明與被上訴
      人有關。另一紙上訴人於89年10月13日書立之借據及切結
      書（見原審卷被證三），其借據債權人處為空白，收受借
      款金額為6,500,000元，而切結書雖係記載債權人為被上
      訴人，惟該紙切結書係上訴人同意提供坐落臺北縣鶯歌鎮
      ○○段大湖小段463之7、463之8、463之14、463之18、46
      3之19號土地設定抵押權予被上訴人，上訴人確實亦提供
      前揭土地設定本金最高限額6,500,000元抵押權予被上訴
      人，惟與附表所示4紙本票票面金額及總金額20,000,00 0
      元均不相符，且該借據、切結書及抵押權設定日期均為89
      年10月13日，而系爭本票之到期日則分別為89年9月29 日
      、同年月30日、同年月20日、89年10月4日，均在該借據
      、切結書、抵押權設定之前，衡情貸與人如接受借款人書
      立之票據，無論係清償借款或作借款擔保之用，其本票到
      期日當同於借款之清償期，或在清償期之後，實無可能會
      於借據、切結書、抵押權設定之日前，本票即已到期。故
      僅以上訴人於89年10月13日書立之借據及切結書，亦難為
      系爭本票原因關係之證明。
六、綜上所述，本件被上訴人並無法舉證證明系爭本票之借款原
    因關係存在，則上訴人請求確認如附表所示本票票面金額及
    其票據利息債權不存在，為有理由，應予准許。原審為上訴
    人敗訴之判決，尚有未洽。上訴意旨指摘原判決不當，求予
    廢棄改判，為有理由。爰由本院予以廢棄，改判如主文第2
    項所示。
七、因本案事證已臻明確，兩造其餘主張陳述及所提之證據，經
    本院審酌後均與本判決論斷不生影響，爰無庸一一論述，附
    此敘明。
八、據上論結，本件上訴為有理由。依民事訴訟法第436條之1第
    3項、第450條、第78條、第463條、第385條第1項，判決如
    主文。
中　　華　　民　　國　　94　　年　　4 　　月　　22　　日
                 民事第一庭
                           審判長法　官　詹文馨
                 　　　　　　　　法　官  傅中樂
                                 法  官  呂淑玲
以上正本係照原本作成。
如對本判決上訴，須於判決送達後二十日內向本院提出上訴狀，
同時表明上訴理由；如已於本判決宣示後送達前提起上訴者，應
於判決送達後十日內補具上訴理由（均須按他造當事人之人數附
繕本），並經本院許可後方得上訴最高法院。
中    華     民   國    94    年     4     月    22    日
                                 書記官  方美雲
